【裁判字號】    95,上易,1059
【裁判日期】    951019
【裁判案由】    詐欺
【裁判全文】
臺灣高等法院刑事判決                95年度上易字第1059號
    上  訴  人
    即  被  告  甲○○
    選任辯護人  蔡明律師
    指定辯護人  本院公設辯護人陳德仁
上列上訴人因詐欺案件，不服臺灣板橋地方法院94年度簡上字第
615號，中華民國95年4月7日第一審判決（ 起訴案號：臺灣板橋
地方法院檢察署93年度偵字第16305號），提起上訴， 本院判決
如下：
    主  文
原判決撤銷。
甲○○以詐術得財產上不法之利益未遂，累犯，處有期徒刑陸月
，如易科罰金以參佰元折算壹日。
    事  實
一、甲○○為精神耗弱之人，有侵占、詐欺、妨害風化、妨害自
    由、偽造文書、妨害公務、偽造貨幣、毀損及違反國家總動
    員法等案件等前科，又其於民國86年間因妨害自由案件，經
    臺灣桃園地方法院於87年9月29日 以87年度易字第2037號判
    處無罪，經本院於88年12月10日以87年度上易字第6817號撤
    銷原判決，改判處有期徒刑3月確定， 於89年3月6日易科罰
    金執行完畢（此部分構成累犯），於86年間因妨害名譽案件
    ，經臺灣士林地方法院於87年5月15日以86年度自字第278號
    判處有期徒刑7月，經本院於88年10月6日以87年度上易字第
    4436號駁回上訴，於92年11月24日確定，於87年間因傷害案
    件，經臺灣士林地方法院於92年5月21日以88年度自字第157
    號判處有期徒刑9月，經本院於92年10月9日以92年度上訴字
    第92號駁回上訴，於92年7月12日確定， 於90年間因詐欺案
    件， 經臺灣士林地方法院於92年5月1日以91年度易字第769
    號判處有期徒刑6月，於92年8月15日撤回本院92年度上易字
    第2085號上訴確定，於92年間因違反電信法案件，經原審於
    92年10月28日以92年度簡字第2918號判處有期徒刑4月， 於
    92年12月1日確定，後4案更定其刑為有期徒刑2年，於94年6
    月1日假釋出監，於94年12月2日縮短刑期執行完畢（此部分
    不構成累犯）。
二、其復基於為自己不法利益之意圖，於93年2月初， 因友人張
    志明介紹認識乙○○，而向乙○○表示欲架設影音網站，並
    佯稱其幕後有台塑企業王永慶親戚出資，繼於同月19日晚間
    7時許，邀約張志明與乙○○等，至臺北縣中和市○○路○段
    56巷1弄6號住處，洽談相關細節，並交付發票人崴茂有限公
    司、付款人第一商業銀行雙園分行，帳號第013355號、發票
    日93同年4月20日、同年4月25日、同年4月30日， 票據號碼
    各係UA0000000、UA0000000、UA0000000、 票面金額分別為
    新台幣（下同）25萬元、25萬元、50萬元，背書人均為「王
    永季」之支票3紙， 作為設置網站所在之場地租賃費用及採
    購器材費用，其另承諾於網站建置完成後，再支付現金50萬
    元，以取信於乙○○，乙○○因而陷於錯誤，乃承租臺北縣
    板橋市○○路○段463號3樓，作為網站設置地點， 並約聘相
    關人員進行網站架設， 架設網址為ww.5610.co m.tw、www.
    wulet yan.com、www.wule tyan.com.tw之「 臺灣漫談－台
    語連篇影音網站」，於93年3月18日正式上線， 而為甲○○
    墊付新台幣（下同）247萬元； 惟該網站在未正式交付甲○○占有使用前，因於同年3月20日， 乙○○查悉甲○○因案
    入監服刑，而於同年4月20日、同年4月26日、 同年4月30日
    依序提示票據號碼各係UA0000000、UA0000000、 UA0000000
    支票，均遭退票，且向甲○○催討無著後，始查悉甲○○詐
    欺得利，未遂。
三、案經乙○○訴請臺北縣政府警察局中和分局移送臺灣板橋地
    方法院檢察署檢察官偵查起訴。
    理  由
一、程序方面：
  (一)按被告或自訴人之配偶、直系或三親等內旁系血親或家長、
    家屬或被告之法定代理人於起訴後，得向法院以書狀或於審
    判期日以言詞陳明為被告或自訴人之輔佐人；又被告或犯罪
    嫌疑人因智能障礙無法為完全之陳述者，應有第一項得為輔
    佐人之人或其委任之人或主管機關指派之社工人員為輔佐人
    陪同在場。但經合法通知無正當理由不到場者，不在此限；
    另最輕本刑為三年以上有期徒刑或高等法院管轄第一審案件
    或被告因智能障礙無法為完全之陳述，於審判中未經選任辯
    護人者，審判長應指定公設辯護人或律師為其辯護，刑事訴
    訟法第35條第1項、第3項、 第31條第1項前段分別定有明文
    。
  (二)查被告甲○○前於90年間經臺灣士林地方法院以90年度禁字
    第20號宣告禁治產，業由原審調閱該聲請禁治產宣告事件卷
    宗屬實。
  (三)又被告於87年7月6日曾至臺北市立陽明醫院初診，最後一次
    就診時間為92年7月14日， 其中91年4月26日至92年4月25日
    之診療紀錄為被告於服刑期間，由該院醫師受監所委託，由
    該院開藥，然未規則就醫；被告有長年服用安眠藥「酣樂欣
    」及施打不明針劑之習慣，因而長年有幻視、幻聽、自言自
    語、說話迴繞、定向感障礙（不清楚時間、認錯人）、妄想
    、記憶錯亂、健忘、失憶、步態不穩、尿失禁、意識混亂等
    症狀，其精神狀態時好時壞，整體而言，其於前述在監期間
    因有藥物規則治療，病情較佳且穩定，但仍有明顯幻視及幻
    聽、注意力不集中之症狀，亦常出現疑似癲癇之症狀；87年
    12月15日該院受同法院委託之精神鑑定報告，載明診斷被告
    為譫妄、藥物依賴，精神狀態處於精神耗弱之程度， 90年5
    月10日該院再次受同法院委託之精神鑑定報告，則載明診斷
    被告為器質性精神病（意指長年使用大量藥物導致腦病變所
    出現之精神病症狀）、譫妄、精神作用物質依賴（即等同藥
    物依賴），其長期之精神狀態處於精神耗弱，但有時會達心
    神喪失程度，有該院93年12月13日北市陽醫歷字第09360934
    200號函暨所附主治醫師病情說明、病歷資料等可稽。
  (四)另被告自89年3月31日起因器質性精神症， 持續至馬偕紀念
    醫院門診追蹤治療，但在治療過程中，又患糖尿病，血糖經
    常不穩定，加上其失眠狀況嚴重，須服用大量鎮定劑，故經
    常於回診時，發現其有記憶力減退、四肢無力、身體虛弱、
    情緒不穩等現象； 原審函請該院說明被告於93年2月初之精
    神狀態，該院認被告係在多量安眠藥使用之狀況下，雖無犯
    案當日之精神狀態鑑定，惟依被告過去93年初之精神狀態評
    估，認有精神狀態耗弱或欠佳狀態，則有馬偕紀念醫院94年
    1月8日馬院醫精字第934185號函暨所附病歷資料可參。本院
    原審就本件再送該院進行精神鑑定，其結果認由被告過去病
    史及就醫紀錄，主要精神科診斷為物質誘發之精神病狀態及
    安眠藥依賴，又依法院提供過去禁治產紀錄及精神科就醫紀
    錄，可見被告病情雖有起伏，但得發現其長期有明顯妄想及
    幻覺經驗，而妄想內容主題皆與該次觀察接近，以誇大妄想
    為主，此一情形的確對於其判斷決定事務及自我能力有可能
    造成重大影響；依心理衡鑑顯示其操作能力下降，且發現其
    能力與過去職業功能有明顯退化，學習能力亦下降，綜合觀
    之，認其於行為當時應處於精神耗弱狀態， 復有該院94年6
    月30日馬院醫精字第941642號函暨所附鑑定報告得憑。
  (五)本件被告於本審選任蔡明律師為辯護人為其辯護，惟蔡明
    律師經合法通知未到庭。又查丙○○為被告配偶，有在卷
    之被告全戶戶籍資料查詢結果可參；被告既經鑑定認有精神
    耗弱情況，本院為充分保障被告之答辯權，於審理程序中，
    經通知被告配偶丙○○得到院為輔佐人，惟丙○○經合法通
    知不到場，為期被告得為完全之陳述，特指定本院公設辯護
    人陳德仁為其辯護。
二、訊據被告甲○○矢口否認犯行，並辯稱：其因罹患疾病，因
    此遺忘諸多事情，又其於93年間業經宣告禁治產，故應無委
    託告訴人乙○○建置影音網站乙事， 其復未曾將前開3紙支
    票交予張志明或告訴人，反係告訴人向其索款云云。
三、經查：
  (一)被告於警詢、偵查、原審上訴審審判及本院審判時，雖均否
    認犯行，然其於原審簡易庭時則曾承認檢察官起訴之犯罪事
    實（參見原審卷第238頁）；而誠如前述， 被告於原審簡易
    庭時曾選任辯護人為其辯護，故該辯護人當可判斷被告於斯
    時應非處於精神喪失情狀，從而，被告於原審簡易庭之認罪
    ，應非反於被告之真意或有無效情事，合先說明。
  (二)被告委請告訴人架設影音網路，以播放其販售之武士刀宣傳
    影片及其錄製之講古錄音帶、錄影帶內容，告訴人於提出計
    畫書及報價單等，經被告認可後， 於93年2月19日交付「王
    永季」背書、面額總計100萬元之系爭支票予告訴人， 供告
    訴人購買相關設備及承租網站場地所需費用，並允諾如於同
    年3月20日前完成架設， 則再支付現金50萬元作為工作薪資
    及加班費，告訴人遂僱請證人王振龍負責書寫電腦程式，由
    證人蘇文龍負責網頁美工及影音轉檔作業，及其他工作人員
    參與網站架設等情，除證人即告訴人乙○○於原審審理時指
    訴翔實外，並有證人張志明、證人即網站電腦程式設計人員
    王振龍、證人即網站網頁美工及影音轉檔蘇文龍、證人即網
    站硬體提供廠商芳鄰企業股份有限公司（下稱芳鄰公司）人
    員吳東樺等於原審審理時之結證可稽（參見原審卷第86頁至
    第95頁、第105頁、第107頁、第108頁、第112頁）。參以，
    93年3月23日被告在臺灣臺北看守所接見張志明時， 曾向張
    志明表示「網站不可撤銷」等語；於同月30日接見張志明時
    ，亦討論網站向中華電信股份有限公司繳費、網站節目內容
    暨網址名稱等事宜；於同年4月13日接見張志明時， 復評論
    網站之架設未如想像中理想； 於同年4月22日接見張志明及
    告訴人時，尚談論電臺播音及網路架設細節，各有該日臺灣
    臺北看守所增加接見申請單暨接見紀錄在卷得佐（參見93年
    度偵字第16305號偵查卷第43頁至第46頁）。此外， 復有可
    證系爭支票暨退票理由單影本、網站設置地點暨相關設備照
    片及芳鄰公司出具之架設甲○○臺灣漫談影音頻道設備採購
    專案明細表，足見，被告確有委託告訴人製作影音網站頻道
    之事實。
  (三)告訴人於收受被告交付之系爭遠期支票後，即為被告墊付承
    租網站場地租金、購買相關設備費用、支付經常費用，該網
    站網址為www.5610.com.tw 、www.wuletyan.com、www.wule
    tyan.com.tw ，網站名稱係「臺灣漫談－台語連篇影音網站
    」，於93年3 月18日正式上線，亦有前開設備採購專案明細
    表、被告欠款明細暨附記表、網友電子郵件等存卷可據；又
    系爭支票於93年4 月23日業經列為拒絕往來戶，有第一商業
    銀行雙園分行93年10月15日（93）一雙園字第269 號函暨支
    票往來紀錄可查。
  (四)茲被告以系爭支票經「王永季」背書，而遽稱該人為台塑公
    司王永慶親戚，並佯稱有台塑公司之幕後支持，以取信於告
    訴人（參見原審卷第87頁、第94頁）；另被告於93年3月3日
    因案入監，有本院被告前案紀錄表可查，其竟於同月2日 ，
    向告訴人、證人鄭文龍、吳東樺、張志明表示，其將於翌日
    至美國探視孫子云云（參見原審卷第88頁、第97頁），顯以
    規避告訴人之給付請求。衡諸上開情狀，其手法屬詐術無誤
    。
  (五)次查，被告與告訴人洽談過程，尚得告知其業受法院為禁治
    產之宣告，不能處理財產，故須將款項匯入張志明帳戶支付
    其他款項乙節，迭據告訴人乙○○指訴在卷，且有證人張志
    明之證述可憑（參見原審卷第89頁）；又被告於本件商談過
    程，談話內容與正常人相同，可正確回應對話等情，並經證
    人張志明指證明確（參見原審卷第91頁、第93頁）。資此，
    益可徵上述醫學鑑定結果，認被告於本件行為時僅屬精神耗
    弱狀態，非陷於心神喪失程度，確係的論。
  (六)綜上所見，本件事證業臻明確，被告犯行堪為認定，應依法
    論科。
四、法律之比較適用：修正後刑法第2條第1項規定：「行為後法
    律有變更者，適用行為時之法律。但行為後之法律有利於行
    為人者，適用最有利於行為人之法律」。被告行為後，刑法
    第25條、第33條第5款、第41條第1項前段、第67條 (刑法修
    正前第67條、第68條)、業於94年1月7日修正公布， 並於95
    年7月1日施行。修正前刑法第26條有關未遂減輕其刑之規定
    ，於刑法修正後改列為第25條，有關未遂犯減輕其刑之規定
    ，僅為條次之更改，無涉新舊法比較問題。又修正前（行為
    時）刑法第41條第1項前段規定易科罰金， 得以1元以上3元
    以下折算壹日，又依被告行為時之易科罰金折算標準，修正
    前罰金罰鍰提高標準條例第2條前段（現已刪除）規定， 就
    其原定數額提高為100倍折算1日，則本件行為時之易科罰金
    折算標準，至多以銀元300元折算1日，經折算為新臺幣後，
    應以新臺幣900 元折算為1日。惟修正後刑法第41條第1項前
    段則規定易科罰金，得以新臺幣1千元、2千元、 3千元折算
    壹日，以舊法有利被告。 又修正前刑法第33條第5款有關罰
    金刑規定為1元以上， 修正後同條款有關罰金刑規定為新台
    幣1千元以上，以百元計算。 依修正前刑法第68條規定罰金
    加減者，僅加減其最高度；而依修正後刑法第67條規定罰金
    加減者，其最高度及最低度同加減之。故刑法第339條第2項
    詐欺得利之法定刑，有關罰金部分，依上開減輕其刑之規定
    ，修正後刑法之規定並未較有利於被告。另依新增刑法施行
    法第一條之一規定，中華民國94年1月7日刑法修正施行後，
    刑法分則編所定罰金之貨幣單位為新臺幣；94年1月7日刑法
    修正時，刑法分則編未修正之條文定有罰金者，自94年1月7
    日刑法修正後，就其所定數額提高為30倍， 但72年6月26日
    至94年1月7日新增或修正之條文， 就其所定數額提高為3倍
    。修正後有關法定刑罰金數額之規定，並無利於修正前之規
    定。故綜合上開規定比較結果，本件應依修正前刑法適用之
    。
五、查告訴人已為被告完成影音網站建置，惟告訴人尚未將該網
    站硬體及軟體設備交付被告占有使用，所以被告所為尚屬未
    遂階段，核被告所為，係犯修正前刑法第339條第3項、 第2
    項詐欺得利未遂罪。次查，其於民國86年間因妨害自由案件
    ， 經臺灣桃園地方法院於87年9月29日以87年度易字第2037
    號判處無罪，經本院於88年12月10日以87年度上易字第6817
    號撤銷原判決，改判處有期徒刑3月確定， 於89年3月6日易
    科罰金執行完畢，亦有前揭被告前案紀錄表附卷可按，其於
    受有期徒刑執行完畢後5年內， 再犯本件有期徒刑以上之罪
    ，為累犯，應依同法第47條規定，加重其刑。惟被告行為係
    屬未遂，爰依修正前刑法第26條前段減輕其刑，又被告行為
    時，屬精神耗弱之人，業如前述， 應依同法第19條第2項規
    定，減輕其刑。其有刑之加重及減輕事由，依法應先加重後
    ，減輕之。
六、原審予以被告論罪科刑，固非無據，惟查告訴人建置網站，
    既未將網站軟、硬體設備交付被告占有使用，被告所為，應
    僅構成詐欺得利未遂，原審認被告所犯屬詐欺得利既遂，尚
    有未合，上訴人即被告上訴意旨仍執前詞，否認犯罪，指摘
    原判決不當，請求撤銷改判，雖無理由，惟原審判決既有上
    開可議之處，自應由本院予以撤銷改判，爰審酌被告素行不
    佳、犯罪手段、所生損害、所得利益，及與告訴人達成民事
    和解，已依和解條件陸續返還部分價金，犯後態行等一切情
    狀，量處有期徒刑6月，並諭知易科罰金之折算標準， 以資
    懲戒。
據上論斷，應依刑事訴訟法第369條第1項前段、第364條、第299
條第1項前段，刑法第2條第1項、修正前刑法第339條第3項、第2
項、第26條前段、第47條、第19條第2項、第41條第1項前段，罰
金罰鍰提高標準條例第1條前段、 修正前罰金罰鍰提高標準條例
第2條，判決如主文。
本案經檢察官周志榮到庭執行職務。
中    華    民    國     95     年   10   月     19   日
                  刑事第４庭    審判長法  官  蔡秀雄
                                      法  官  楊貴志
                                      法  官  周煙平
以上正本證明與原本無異。
不得上訴。
                                      書記官  蕭麗珍
中    華    民    國    95    年    10    月    24    日
附錄：本案論罪科刑法條全文
修正前刑法第339條第3項、第2項
意圖為自己或第三人不法之所有，以詐術使人將本人或第三人之
物交付者，處五年以下有期徒刑、拘役或科或併科一千元以下罰
金。
以前項方法得財產上不法之利益或使第三人得之者，亦同。
前二項之未遂犯罰之。


司法院資訊處製作；財團法人民間司法改革基金會備份。
